---
title: "Trabalho prático de Extração de Conhecimento de Dados Biológicos"
output: html_document
date: `r format(Sys.time(), '%Y-%m-%d')`"
editor_options: 
  markdown: 
    wrap: sentence
---

### Explicação dos dados, sua origem e relevância

### Tarefas de preparação e de pré-processamento dos dados

#### Instalação e carregamento dos packages necessários

Em primeiro lugar, procedemos à instalação dos packages necessários para realizar a análise da expressão diferencial.

```{r}

  ## edgeR

#if (!require("BiocManager", quietly = TRUE))
#    install.packages("BiocManager")

#BiocManager::install("edgeR")


  ## limma 

#BiocManager::install("limma")


  ## Glimma

#BiocManager::install(c("Glimma"))


  ##gplots

#BiocManager::install(c("gplots"))


  ##org.Mm.eg.db

#BiocManager::install(c("org.Mm.eg.db"))


  ##RColorBrewer

#BiocManager::install(c("RColorBrewer"))


  ##TCGAbiolinks

#if (!requireNamespace("TCGAbiolinks", quietly = TRUE))
#  BiocManager::install("TCGAbiolinks")

  ##DESeq2

#BiocManager::install("DESeq2")


```

De seguida, foi efetuado o carregamento das bibliotecas que haviam sido instaladas.

```{r}
library(edgeR)
library(limma)
library(Glimma)
library(gplots)
library(org.Mm.eg.db)
library(RColorBrewer)
library(TCGAbiolinks)
library(DESeq2)       
```

#### Transferência e carregamento dos ficheiros necessários

-   Transferência dos ficheiros de expressão genética associados ao dataset

Para a transferência do dataset do conjunto de dados de expressão genética, utilizou-se o pacote TCGAbiolinks, que é uma ferramenta que permite aceder e descarregar dados do The Cancer Genome Atlas (TCGA). Na query, definimos a procura específica dos dados do projeto TCGA-LUAD, a categoria dos mesmos é do tipo "Perfil do Transcriptoma" e a estratégia experimental utilizada para gerar esses dados é a RNA-Seq. Os dados foram processados utilizando o algoritmo STAR para alinhamento de sequências, resultando em contagens de leitura para cada gene. Portanto, o parâmetro "workflow.type" foi especificado como "STAR - Counts". Por fim, especificamos que queremos ter acesso aos dados que estão disponíveis publicamente através do parâmetro "access".

```{r}

luad = GDCquery( 
  project = "TCGA-LUAD",
  data.category = "Transcriptome Profiling",
  experimental.strategy = 'RNA-Seq',
  workflow.type = "STAR - Counts",
  access = "open"
)

GDCdownload(luad)

```

-   Carregamento do ficheiro

```{r}

# Carregamos os dados de expressão genética e dos metadados associados

luad_data = GDCprepare(luad, summarizedExperiment = TRUE)

luad_data

```

Vamos verificar melhor a que correspondem certos parâmetros:

```{r}

# Tipos de assays
names(assays(luad_data))

#Tipos de metadados associados a cada gene
names(rowData(luad_data))

#Tipos de metadados associados a cada amostra
names(colData(luad_data))

```

Através da informação fornecida em cima, conseguimos perceber que:

-   **dim** - O objeto tem 60660 linhas, cada uma representa um gene, e 600 colunas, que representam as amostras individuais.

-   **metadata** - Os metadados indicam a data de lançamento dos dados .

-   **assays** - Parecem refletir diferentes formas de processamento ou normalização dos dados obtidos.

-   **rownames** - Cada linha está rotulada com o ID de um gene no formato Ensembl.

-   **rowData names** - Existem 10 metadados associados a cada gene, incluindo, por exemplo, a "source", o "type" e o "score".

-   **colnames** - As colunas estão rotuladas com os códigos de barras (barcodes) das amostras, identificando cada amostra de forma única.

-   **colData names** - Há 89 metadados associados a cada amostra, que incluem, por exemplo, o estágio do tumor ("paper_Tumor.stage") e o género ("gender").

#### Preparação dos dados

Para chegar à estrutura desejável dos dados, realizou-se a transformação do dataset em dataframe a partir dos dados em bruto.

```{r}

#library(dplyr) ISTO ESTÁ ONDE?

# Carregamento, extração e transformação dos dados provenientes do RNAseq 
seqdata = as.data.frame(assay(luad_data, 'unstranded'))

```

De seguida, foi feita uma filtração das colunas do dataframe `seqdata` para manter apenas as amostras que possuem informações sobre o estágio do tumor, verificando se os valores da coluna `paper_Tumor.stage` não são NA (não disponíveis). O resultado é armazenado na variável `data_de`, que conterá apenas as colunas de `seqdata` associadas a amostras com informações sobre o estágio do tumor. Esta variável servirá para, posteriormente, criar o objeto de análise de expressão genética.

```{r}

# Limitar ao tumour stage (alterar se necessário)
data_de = seqdata[,!is.na(luad_data$paper_Tumor.stage)]


```

Por fim,

```{r}
# Metadados
ids = subset(luad_data$patient, !is.na(luad_data$paper_Tumor.stage))
tsage = subset(luad_data$paper_Tumor.stage, !is.na(luad_data$paper_Tumor.stage))
meta = data.frame(sample_id = ids, tumor_stage = tsage)
```

```{r}
# Garantir que as dims estão corretas
dim(data_de)
dim(meta)

# Corrigir nomes e garantir ordem 
# A nomenclatura original tinha extra carateres nos colnames dos dados de epressao

colnames(data_de) = meta$sample_id
all(names(data_de) == meta$sample_id)

```

#### Pré-processamento dos dados

```{r}
# Análise exploratória
dim(data_de)
#head(data_de[,1:5])
any(is.na(data_de))
```

```{r}
# Calculamos CPM
calccpm = cpm(data_de)

# Aparamos os dados, removendo genes com baixa expressão
# é geralmente aceite a eliminação de genes com CPM inferior a 0.5 em mais do que 2 amostras
thresh = calccpm > 0.5
keep = rowSums(thresh) >= 2
counts.keep = data_de[keep,]
summary(keep)
dim(counts.keep)

# Foram excluídos 28182 genes - ISTO ESTÁ BEM?
dim(data_de) - dim(counts.keep)
```

```{r}
# Criação do objeto para a análise de expr. diferencial
dgeObj = DGEList(counts.keep)
dgeObj
names(dgeObj)
dgeObj$samples
```

A transformação logarítmica aplicada aos dados de expressão genética, serve principalmente para estabilizar a variância dos dados e para tornar a distribuição dos dados mais simétrica, o que é útil para a análise estatística subsequente.

```{r}
## distributions - log transform
logcounts <- cpm(dgeObj,log=TRUE)
boxplot(logcounts, xlab="", ylab="Log2 counts per million",las=2)
abline(h=median(logcounts),col="blue")
title("Boxplots of logCPMs (unnormalised)")

# Vou encontrar uma forma mais bonita de fazer isto
```

```{r}
## heatmaps
var_genes <- apply(logcounts, 1, var)
#head(var_genes)
select_var <- names(sort(var_genes, decreasing=TRUE))[1:500]
#head(select_var)
highly_variable_lcpm <- logcounts[select_var,]
dim(highly_variable_lcpm)
#head(highly_variable_lcpm)
mypalette <- brewer.pal(11,"RdYlBu")
morecols <- colorRampPalette(mypalette)
col.cell <- c("purple","orange")[meta$tumor_stage]
heatmap.2(highly_variable_lcpm, 
          col=rev(morecols(50)),
          trace="column", 
          main="Top 500 most variable genes across samples",
          ColSideColors=col.cell,scale="row")


```

-   Normalização por Trimmed Means of M-values (TMM)

O edgeR normaliza as contagens de leitura utilizando o método de normalização TMM. Os tamanhos efetivos das bibliotecas são então calculados utilizando os fatores de escala.

A função calcNormFactors é usada para a normalização TMM e para calcular os fatores de normalização (escala).

```{r}
# Normalização

dgeObj = calcNormFactors(dgeObj)

# demo

plotMD(logcounts, column = 7)
abline(h=0,col="grey")

plotMD(dgeObj, column = 7)
abline(h=0,col="grey")
```

#### Análise de expressão diferencial e de enriquecimento

Para a identificação do conjunto de genes que têm diferentes níveis de expressão fez-se a comparação de.....

##### Contagem do número de condições

num_condicoes \<- length(unique(group))

condições experimentais.

-   Definição das variáveis de design

```{r}

luad_data_clean <- luad_data[!is.na(luad_data$paper_Tumor.stage) & !is.na(luad_data$paper_Gender), ]
group <- paste(luad_data_clean$paper_Tumor.stage, luad_data_clean$paper_Gender, sep = ".")
group <- as.character(group)

# Remove rows with NA values from the group variable
group <- group[complete.cases(group)]

type <- sapply(strsplit(group, ".", fixed = TRUE), function(x) x[1])
status <- sapply(strsplit(group, ".", fixed = TRUE), function(x) x[2])


```

```{r}

design = model.matrix(~ type + status)

design
```

-   Estimação da dispersão

A estimação da dispersão pode ser calculada através da função \`estimateDisp()\` que é utilizada para estimar tanto as dispersões comuns como as dispersões específicas de cada gene.

```{r}

dgeObj = estimaDisp(dgeObj)

dgeObj

```

```{r}
dgeObj = estimateCommonDisp(dgeObj)

dgeObj

```

```{r}
dgeObj = estimateGLMTrendedDisp(dgeObj)

dgeObj

```

```{r}
dgeObj = estimateTagwiseDisp(dgeObj)

dgeObj
```

-   Fit do Modelo Linear

Foram efetuados quasi-likehood F-tests, são testes altamente recomendados para análises de expressão diferencial de dados de RNA-seq em massa, uma vez que permite um controlo mais rigoroso da taxa de erro, tendo em conta a incerteza na estimativa da dispersão.

```{r}



fit = glmFit(dgeObj, design)
names(fit)
head(coef(fit))

```

-   Teste de Razão de Verossimilhança

```{r}

lrt.BvsL <- glmLRT(fit, coef=2) 
topTags(lrt.BvsL)

```

-   Resultados e visualização destes

```{r}
results <- as.data.frame(topTags(lrt.BvsL,n = Inf))
results
dim(results)
summary(de <- decideTestsDGE(lrt.BvsL))
```

De seguida, criou-se um gráfico de dispersão dos valores de log fold-change em relação à média de contagens para cada gene, destacando os genes diferencialmente expressos identificados.

```{r}

detags <- rownames(dgeObj)[as.logical(de)]
plotSmear(lrt.BvsL, de.tags=detags)

```

Foi ainda criado um volcano plot onde os genes diferencialmente expressos identificados pelo teste são destacados em vermelho.

```{r}

signif <- -log10(results$FDR)
plot(results$logFC,signif,pch=16)
points(results[detags,"logFC"],-log10(results[detags,"FDR"]),pch=16,col="red")

```

#### Análise de Enriquecimento

A análise de enriquecimento é realizada sobre o conjunto de genes alvo, identificados por através da análise de expressão diferencial. O conjunto de genes identificados é comparado com outros conjuntos de genes, onde cada um destes contém genes biologicamente coerentes
