```{r}
# Libs usadas - remover mais tarde

library(gplots)
library(RColorBrewer)
library(caret)
library(plyr)
library(dplyr)
library(recipes)
library(edgeR)
```

# Previsão de fenótipo utilizando aprendizagem automática

Nesta secção pretende-se explorar várias abordagens de aprendizagem automática para prever o fenótipo do carcinoma com base no perfil de expressão genética. Iremos testar um conjunto alargado de modelos de modo a aferir qual o que será mais adequado. Para este processo iremos seguir uma pipeline de aprendizagem automática simples, com recurso à biblioteca `caret`, que simplifica o procedimento de treino uma vez que faz o *wrapping* de várias funções e facilita a paremetrização.

Irão ser testados os seguintes modelos:

-   **Random Forests**: O modelo de aprendizagem automática com recurso a [random forests](https://www.sciencedirect.com/topics/engineering/random-forest) é um modelo de classificação que implementa um conjunto de árvores de decisão. O modelo sustenta-se na análise e classificação de dados com base em padrões. Este parece ser um modelo adequado para a identificação de fenótipos de cancro com base em perfis de expressão genética e pode ser um potencial modelo adequado para os nossos dados atendendo aos padrões claramente visíveis na representação dos dados por *heatmap*. Este modelo já foi inclusive corretamente implementado na previsão de fenótipos de cancro por Wang et al.
-   **Multi-Layer Perceptron (MLP)**: Um [MLP](https://www.sciencedirect.com/topics/veterinary-science-and-veterinary-medicine/multilayer-perceptron) é um tipo de [rede neuronal](https://www.sciencedirect.com/topics/social-sciences/neural-network) communmente utilizado na classificação de dados com base em padrões. Com base no seu funcionamento e lógica de utilização, poderá ter um desempenho interessante e adequado para o tipo de dados que estamos a analisar.

-   **Gradient Linear Discriminant Analysis (GLDA)**: (https://www.sciencedirect.com/science/article/pii/S0169023X08000517?casa_token=OsX0MXGP2sUAAAAA:Rw7fvJbFNUW0MQbGB9TAZvQrQjSaPLwet9CPJdOTSNtY5JHkR82gE_BFEhY4vN84a4SrtTt1SZY)
-   **C4.5 decision tree**: No caret: C4.5-like Trees (https://koreascience.kr/article/JAKO201610659891971.page)
-   **SVM**: Ver qual SVM escolher no caret (https://koreascience.kr/article/JAKO201610659891971.page)


```{r}
#ML tests

# Inspirado nisto: https://www.sciencedirect.com/science/article/pii/S0307904X23002809
```

## Preparação de dados para análise

Para esta análise iremos partir dos perfis de variabilidade de expressão previamente definidos ordenados (`highly_variable_lcpm`). Contudo, de modo a podermos testar os modelos de forma mais exaustiva não nos iremos cingir apenas aos 100 genes com maior variablidade de expressão mas sim em diferentes conjuntos, nomeadamente os "tops" 100, 500, 5000, 1000 e 10000 .

**NOTA**: De modo a facilitar a execução das células de código deste notebook iremos utilizar modelos pré-treinados com os parâmetros em comentário. Os modelos foram treinados por nós e gravados em formato ".rds". Em todo o caso apresentamos toda a pipeline seguida para os modelos mais pequenos.

```{r}
# Esta parte pode ser excluída no relatório final

#prep vars novamente
luad = data
expr = na.omit(luad$paper_expression_subtype)
#head(expr)
```


```{r}
seqdata = as.data.frame(assay(luad, 'unstranded'))
colnames(seqdata) = luad$sample_id
seqdata = seqdata[,expr]

suppressMessages(
  library(edgeR)
)


# Cálculo CPM
calccpm = cpm(seqdata)

# Remoção de genes com baixa expressão
thresh = calccpm > 0.5
keep = rowSums(thresh) >= 2
counts_keep = seqdata[keep,]

#summary(keep)
dim(counts_keep)


# Criação do objeto para a análise de expr. diferencial
dgeObj = DGEList(counts_keep)
#names(dgeObj)
#head(dgeObj$samples)

## distributions - log transform
logcounts = cpm(dgeObj,log=TRUE)
#head(logcounts)

suppressMessages(
  library(biomaRt)
)

# Set up the connection to Ensembl
ensembl <- useEnsembl(biomart = "genes", dataset = "hsapiens_gene_ensembl")
ensembl_dataset <- useDataset('hsapiens_gene_ensembl', mart = ensembl)

# Remove version numbers from Ensembl gene IDs in logcounts
ensembl_ids <- gsub("\\..*", "", rownames(logcounts))
rownames(logcounts) <- ensembl_ids

# Retrieve gene symbols for the Ensembl IDs
gene_symbols <- getBM(attributes = c("ensembl_gene_id", "external_gene_name"),
                      filters = "ensembl_gene_id",
                      values = ensembl_ids,
                      mart = ensembl)

# Loop through each Ensembl gene ID in seqdata
for (i in seq_along(ensembl_ids)) {
  # Find the index of the Ensembl gene ID in gene_symbols
  idx <- match(ensembl_ids[i], gene_symbols$ensembl_gene_id)
  # If a corresponding gene symbol is found and it's not an empty string, replace the row name
  if (!is.na(idx) && gene_symbols$external_gene_name[idx] != "") {
    rownames(logcounts)[i] <- gene_symbols$external_gene_name[idx]
  }
}


```

### Criação de novas vistas

De modo a facilitar a visualização e ter uma visão de um possível comportamento do modelo, criamos vários **heatmaps** para cada uma das amostras.

```{r}
# Cálculo da variância de cada gene nos dados de contagem logaritmizada
var_genes       = apply(logcounts, 1, var)
var_genes.100   = apply(logcounts, 1, var)
var_genes.500   = apply(logcounts, 1, var)
var_genes.1000  = apply(logcounts, 1, var)
var_genes.5000  = apply(logcounts, 1, var)
var_genes.10000 = apply(logcounts, 1, var)

# Seleção dos 10 genes com maior variabilidade
select_var       = names(sort(var_genes, decreasing=TRUE))
select_var.100   = names(sort(var_genes, decreasing=TRUE))[1:100]
select_var.500   = names(sort(var_genes, decreasing=TRUE))[1:500]
select_var.1000  = names(sort(var_genes, decreasing=TRUE))[1:1000]
select_var.5000  = names(sort(var_genes, decreasing=TRUE))[1:5000]
select_var.10000 = names(sort(var_genes, decreasing=TRUE))[1:10000]



#select_var

# Seleciona as linhas da matriz 'logcounts' com base nos índices fornecidos em 'select_var'
highly_variable_lcpm       = logcounts[select_var,]
highly_variable_lcpm.100   = logcounts[select_var.100,]
highly_variable_lcpm.500   = logcounts[select_var.500,]
highly_variable_lcpm.1000  = logcounts[select_var.5000,]
highly_variable_lcpm.5000  = logcounts[select_var.1000,]
highly_variable_lcpm.10000 = logcounts[select_var.10000,]

#head(highly_variable_lcpm)
dim(highly_variable_lcpm)

```

Conforme podemos visualizar nos heatmaps, há uma clara distinção para os diferentes perfis de expressão e respetivos fenótipos, pelo que é plausível considerar que os modelos serão bem sucedidos nas suas previsões de fenótipo. Contudo, importa salientar que os dados analisados são relativamente poucos (248 linhas apenas) o que, mesmo utilizando técnicas como validação cruzada e / ou *bootstrapping*, poderá levar a resultados enviesados e pouco satisfatórios.

```{r}
# Visualização de mapas para diferentes perfis para ter uma percepção de possíveis resultados

mypalette = RColorBrewer::brewer.pal(9,"RdYlBu")
morecols = colorRampPalette(mypalette)

# Todos

labels = levels(expr)
col.cell2 = c("purple","orange", "green")[expr][1:50]
heatmap.2(highly_variable_lcpm[,1:50],
          col=rev(morecols(50)),
          trace="column",
          main="Top 10 genes mais variáveis entre 50 amostras aleatórias",
          ColSideColors=col.cell2,scale="row",
          margins = c(5, 12))
legend("left", legend=labels, fill=c("purple","orange","green")) # corrigir etiqueta

# 100

labels = levels(expr)
col.cell2 = c("purple","orange", "green")[expr][1:50]
heatmap.2(highly_variable_lcpm.100[,1:50],
          col=rev(morecols(50)),
          trace="column",
          main="Top 10 genes mais variáveis entre 50 amostras aleatórias",
          ColSideColors=col.cell2,scale="row",
          margins = c(5, 12))
legend("left", legend=labels, fill=c("purple","orange","green")) # corrigir etiqueta

# 500

labels = levels(expr)
col.cell2 = c("purple","orange", "green")[expr][1:50]
heatmap.2(highly_variable_lcpm.500[,1:50],
          col=rev(morecols(50)),
          trace="column",
          main="Top 10 genes mais variáveis entre 50 amostras aleatórias",
          ColSideColors=col.cell2,scale="row",
          margins = c(5, 12))
legend("left", legend=labels, fill=c("purple","orange","green")) # corrigir etiqueta

# 1000

labels = levels(expr)
col.cell2 = c("purple","orange", "green")[expr][1:50]
heatmap.2(highly_variable_lcpm.1000[,1:50],
          col=rev(morecols(50)),
          trace="column",
          main="Top 10 genes mais variáveis entre 50 amostras aleatórias",
          ColSideColors=col.cell2,scale="row",
          margins = c(5, 12))
legend("left", legend=labels, fill=c("purple","orange","green")) # corrigir etiqueta

# 5000

labels = levels(expr)
col.cell2 = c("purple","orange", "green")[expr][1:50]
heatmap.2(highly_variable_lcpm.5000[,1:50],
          col=rev(morecols(50)),
          trace="column",
          main="Top 10 genes mais variáveis entre 50 amostras aleatórias",
          ColSideColors=col.cell2,scale="row",
          margins = c(5, 12))
legend("left", legend=labels, fill=c("purple","orange","green")) # corrigir etiqueta

# 10000

labels = levels(expr)
col.cell2 = c("purple","orange", "green")[expr][1:50]
heatmap.2(highly_variable_lcpm.10000[,1:50],
          col=rev(morecols(50)),
          trace="column",
          main="Top 10 genes mais variáveis entre 50 amostras aleatórias",
          ColSideColors=col.cell2,scale="row",
          margins = c(5, 12))
legend("left", legend=labels, fill=c("purple","orange","green")) # corrigir etiqueta

```

### Preparação das matrizes para treino

Para criar o conjunto de dados para o treino dos modelos precisamos primeiro de transpor a matriz de perfis de expressão e criar a variável-alvo, neste caso o fenótipo.

```{r}
# Preparar as amostras e o tipo
expr_data = t(highly_variable_lcpm)
phenotype = expr
expr_profiles = cbind(expr_data,phenotype)
expr_profiles = as.data.frame(expr_profiles)
labels = c('prox.-inflam','prox.-prolif','TRU')
expr_profiles$phenotype = factor(expr_profiles$phenotype, levels = 1:3 , labels = labels)
dim(expr_profiles)
```
## Treino dos modelos

Nos blocos de código abaixo realizamos o treino dos diferentes modelos para os diferentes conjuntos de dados supraindicados e iremos analisar a sua performance através da sua matriz de confusão, *recalling*, *accuracy*, precisão e F1 score. 

### Criação dos dados de treino e treino dos modelos

Começamos por particionar os dados, utilizando uma fração de 80% para treino e uma fração de 20% para testes, seguindo as boas práticas geralmente aceites no que respeita a aprendizagem automática (colocar referências).

```{r}
# Criação do training set
set.seed(100)
  
inTrain = createDataPartition(y = expr_profiles$phenotype , p = 0.8, list = F)
trainData = expr_profiles[inTrain,]
testData = expr_profiles[-inTrain,]

# Definição de parãmetros de treino

trCtrl = trainControl(
  method = 'cv',
  number = 5

)

dim(trainData)

```
### Random forests

```{r}
# Top 100
interv = 1:100

luad.rf.100 = caret::train(
  trainData[,interv],
  trainData$phenotype, 
  method = c('rf'), 
  trControl = trainControl(method = 'boot', number = 5), 
  tuneLength = 5, 
  preProc = c("center", "scale")
  )
```

### Multi-Layer Perceptron (MLP)

```{r}
# Top 100
interv = 1:100

luad.mlp.100 = caret::train(
  trainData[,interv],
  trainData$phenotype, 
  method = 'mlp', 
  trControl = trainControl(method = 'cv',number = 5)
)

```

### C4.5 decision tree

```{r}
# Top 100
interv = 1:100

luad.c4.5.100 = caret::train(
  trainData[,interv],
  trainData$phenotype, 
  method = 'J48', 
  trControl = trainControl(method = 'cv', number = 5)
)
```

```{r}
# Top 500
interv = 1:500

luad.c4.5.500 = caret::train(
  trainData[,interv],
  trainData$phenotype, 
  method = 'J48', 
  trControl = trainControl(method = 'cv', number = 5)
)
```

```{r}
# Top 1000
interv = 1:1000

luad.c4.5.1000 = caret::train(
  trainData[,interv],
  trainData$phenotype, 
  method = 'J48', 
  trControl = trainControl(method = 'cv', number = 5)
)
```

```{r}
# Top 5000
interv = 1:5000

luad.c4.5.5000 = caret::train(
  trainData[,interv],
  trainData$phenotype, 
  method = 'J48', 
  trControl = trainControl(method = 'cv', number = 5)
)
```

```{r}
# Top 10000
interv = 1:10000

luad.c4.5.10000 = caret::train(
  trainData[,interv],
  trainData$phenotype, 
  method = 'J48', 
  trControl = trainControl(method = 'cv', number = 5)
)
```

```{r}
# Top 19529

luad.c4.5.19529 = caret::train(
  trainData,
  trainData$phenotype, 
  method = 'J48', 
  trControl = trainControl(method = 'cv', number = 5)
)
```

```{r}
# Guardar os modelos

#saveRDS(luad.c4.5.100, file = 'luad.c4.5.100')
#saveRDS(luad.c4.5.500, file = 'luad.c4.5.500')
#saveRDS(luad.c4.5.1000, file = 'luad.c4.5.1000')
#saveRDS(luad.c4.5.5000, file = 'luad.c4.5.5000')
#saveRDS(luad.c4.5.10000, file = 'luad.c4.5.10000')
```

### SVM

```{r}
# Top 100
interv = 1:100

luad.svm.100 = caret::train(
  trainData[,interv],
  trainData$phenotype, 
  method = 'svmLinear2', 
  trControl = trainControl(method = 'cv', number = 5)
)
```

```{r}
# Top 500
interv = 1:500

luad.svm.500 = caret::train(
  trainData[,interv],
  trainData$phenotype, 
  method = 'svmLinear2', 
  trControl = trainControl(method = 'cv', number = 5)
)
```

```{r}
# Top 1000
interv = 1:1000

luad.svm.1000 = caret::train(
  trainData[,interv],
  trainData$phenotype, 
  method = 'svmLinear2', 
  trControl = trainControl(method = 'cv', number = 5)
)
```

```{r}
# Top 5000
interv = 1:5000

luad.svm.5000 = caret::train(
  trainData[,interv],
  trainData$phenotype, 
  method = 'svmLinear2', 
  trControl = trainControl(method = 'cv', number = 5)
)
```

```{r}
# Top 10000
interv = 1:10000

luad.svm.10000 = caret::train(
  trainData[,interv],
  trainData$phenotype, 
  method = 'svmLinear2', 
  trControl = trainControl(method = 'cv', number = 5)
)
```

```{r}
# Top 19529
interv = 1:19529

luad.svm.19529 = caret::train(
  trainData[,interv],
  trainData$phenotype, 
  method = 'svmLinear2', 
  trControl = trainControl(method = 'cv', number = 5)
)
```

```{r}
# Guardar os modelos

#saveRDS(luad.svm.100, file = 'luad.svm.100')
#saveRDS(luad.svm.500, file = 'luad.svm.500')
#saveRDS(luad.svm.1000, file = 'luad.svm.1000')
#saveRDS(luad.svm.5000, file = 'luad.svm.5000')
#saveRDS(luad.svm.10000, file = 'luad.svm.10000')
#saveRDS(luad.svm.19529, file = 'luad.svm.19529')
```

## Análise de Resultados

### Análise dos resultados do modeloe respetivas matrizes de confusão. 

```{r}
# Carregamento dos modelos pré-treinados

# Random forests
luad.rf.100   = readRDS('./models/random_forests/luad.rf.100.rds')
luad.rf.500   = readRDS('./models/random_forests/luad.rf.500.rds')
luad.rf.1000  = readRDS('./models/random_forests/luad.rf.1000.rds')
luad.rf.5000  = readRDS('./models/random_forests/luad.rf.5000.rds')
luad.rf.10000 = readRDS('./models/random_forests/luad.rf.10000.rds')
luad.rf.19529 = readRDS('./models/random_forests/luad.rf.19529.rds')

# MLP
luad.mlp.100   = readRDS('./models/multilayer_perceptron/luad.mlp.100.rds')
luad.mlp.500   = readRDS('./models/multilayer_perceptron/luad.mlp.500.rds')
luad.mlp.1000  = readRDS('./models/multilayer_perceptron/luad.mlp.1000.rds')
luad.mlp.5000  = readRDS('./models/multilayer_perceptron/luad.mlp.5000.rds')
luad.mlp.10000 = readRDS('./models/multilayer_perceptron/luad.mlp.10000.rds')
luad.mlp.19529 = readRDS('./models/multilayer_perceptron/luad.mlp.19529.rds')

# C4.5 decision tree
luad.c4.5.100   = readRDS('./models/c4.5_decision_tree/luad.c4.5.100.rds')
luad.c4.5.500   = readRDS('./models/c4.5_decision_tree/luad.c4.5.500.rds')
luad.c4.5.1000  = readRDS('./models/c4.5_decision_tree/luad.c4.5.1000.rds')
luad.c4.5.5000  = readRDS('./models/c4.5_decision_tree/luad.c4.5.5000.rds')
luad.c4.5.10000 = readRDS('./models/c4.5_decision_tree/luad.c4.5.10000.rds')

# SVM
luad.svm.100   = readRDS('./models/support_vector_machine/luad.svm.100.rds')
luad.svm.500   = readRDS('./models/support_vector_machine/luad.svm.500.rds')
luad.svm.1000  = readRDS('./models/support_vector_machine/luad.svm.1000.rds')
luad.svm.5000  = readRDS('./models/support_vector_machine/luad.svm.5000.rds')
luad.svm.10000 = readRDS('./models/support_vector_machine/luad.svm.10000.rds')
luad.svm.19529 = readRDS('./models/support_vector_machine/luad.svm.19529.rds')
```

#### Random Forests
```{r}
# Resultados do modelo
luad.rf.100$results

# Utilizamos o modelo de inferência no conjunto de testes
pred.rf.100 = predict(luad.rf.100,testData[,1:100])

# Geramos e analisamos a matriz de confusão
cm.rf.100 = caret::confusionMatrix(pred.rf.100, testData$phenotype)
cm.rf.100$overall
cm.rf.100$byClass
```

```{r}
# Resultados do modelo
luad.rf.500$results

# Utilizamos o modelo de inferência no conjunto de testes
pred.rf.500 = predict(luad.rf.500,testData[,1:500])

# Geramos e analisamos a matriz de confusão
cm.rf.500 = caret::confusionMatrix(pred.rf.500, testData$phenotype)
cm.rf.500$overall
cm.rf.500$byClass
```

```{r}
# Resultados do modelo
luad.rf.1000$results

# Utilizamos o modelo de inferência no conjunto de testes
pred.rf.1000 = predict(luad.rf.1000,testData[,1:1000])

# Geramos e analisamos a matriz de confusão
cm.rf.1000 = caret::confusionMatrix(pred.rf.1000, testData$phenotype)
cm.rf.1000$overall
cm.rf.1000$byClass
```

```{r}
# Resultados do modelo
luad.rf.5000$results

# Utilizamos o modelo de inferência no conjunto de testes
pred.rf.5000 = predict(luad.rf.5000,testData[,1:5000])

# Geramos e analisamos a matriz de confusão
cm.rf.5000 = caret::confusionMatrix(pred.rf.5000, testData$phenotype)
cm.rf.5000$overall
cm.rf.5000$byClass
```

```{r}
# Resultados do modelo
luad.rf.10000$results

# Utilizamos o modelo de inferência no conjunto de testes
pred.rf.10000 = predict(luad.rf.10000,testData[,1:10000])

# Geramos e analisamos a matriz de confusão
cm.rf.10000 = caret::confusionMatrix(pred.rf.10000, testData$phenotype)
cm.rf.10000
cm.rf.10000$overall
cm.rf.10000$byClass
```

```{r}
# Resultados do modelo
luad.rf.19529$results

# Utilizamos o modelo de inferência no conjunto de testes
pred.rf.19529 = predict(luad.rf.19529,testData[,1:19529])

# Geramos e analisamos a matriz de confusão
cm.rf.19529 = caret::confusionMatrix(pred.rf.19529, testData$phenotype)
cm.rf.19529$overall
cm.rf.19529$byClass
```
#### Multi-Layer Perceptron (MLP)

```{r}
# Resultados do modelo
luad.mlp.100$results

# Utilizamos o modelo de inferência no conjunto de testes
pred.mlp.100 = predict(luad.mlp.100,testData[,interv])

# Geramos e analisamos a matriz de confusão
cm.mlp.100 = caret::confusionMatrix(pred.mlp.100, testData$phenotype)
cm.mlp.100
cm.mlp.100$overall
cm.mlp.100$byClass
```

```{r}
# Resultados do modelo
luad.mlp.500$results

# Utilizamos o modelo de inferência no conjunto de testes
pred.mlp.500 = predict(luad.mlp.500,testData[,interv])

# Geramos e analisamos a matriz de confusão
cm.mlp.500 = caret::confusionMatrix(pred.mlp.500, testData$phenotype)
cm.mlp.500
cm.mlp.500$overall
cm.mlp.500$byClass
```

```{r}
# Resultados do modelo
luad.mlp.1000$results

# Utilizamos o modelo de inferência no conjunto de testes
pred.mlp.1000 = predict(luad.mlp.1000,testData[,interv])

# Geramos e analisamos a matriz de confusão
cm.mlp.1000 = caret::confusionMatrix(pred.mlp.1000, testData$phenotype)
cm.mlp.1000
cm.mlp.1000$overall
cm.mlp.1000$byClass
```

```{r}
# Resultados do modelo
luad.mlp.5000$results

# Utilizamos o modelo de inferência no conjunto de testes
pred.mlp.5000 = predict(luad.mlp.5000,testData[,interv])

# Geramos e analisamos a matriz de confusão
cm.mlp.5000 = caret::confusionMatrix(pred.mlp.5000, testData$phenotype)
cm.mlp.5000
cm.mlp.5000$overall
cm.mlp.5000$byClass
```

```{r}
# Resultados do modelo
luad.mlp.10000$results

# Utilizamos o modelo de inferência no conjunto de testes
pred.mlp.10000 = predict(luad.mlp.10000,testData[,interv])

# Geramos e analisamos a matriz de confusão
cm.mlp.10000 = caret::confusionMatrix(pred.mlp.10000, testData$phenotype)
cm.mlp.10000
cm.mlp.10000$overall
cm.mlp.10000$byClass
```


```{r}
# Resultados do modelo
luad.mlp.19529$results

# Utilizamos o modelo de inferência no conjunto de testes
pred.mlp.19529 = predict(luad.mlp.19529,testData[,interv])

# Geramos e analisamos a matriz de confusão
cm.mlp.19529 = caret::confusionMatrix(pred.mlp.19529, testData$phenotype)
cm.mlp.19529
cm.mlp.19529$overall
cm.mlp.19529$byClass
```

#### C4.5 decision tree

```{r}
# Resultados do modelo
luad.c4.5.100$results

# Utilizamos o modelo de inferência no conjunto de testes
pred.c4.5.100 = predict(luad.c4.5.100,testData[,1:100])

# Geramos e analisamos a matriz de confusão
cm.c4.5.100 = caret::confusionMatrix(pred.c4.5.100, testData$phenotype)
cm.c4.5.100
cm.c4.5.100$overall
cm.c4.5.100$byClass
```

```{r}
# Resultados do modelo
luad.c4.5.500$results

# Utilizamos o modelo de inferência no conjunto de testes
pred.c4.5.500 = predict(luad.c4.5.500,testData[,1:500])

# Geramos e analisamos a matriz de confusão
cm.c4.5.500 = caret::confusionMatrix(pred.c4.5.500, testData$phenotype)
cm.c4.5.500
cm.c4.5.500$overall
cm.c4.5.500$byClass
```

```{r}
# Resultados do modelo
luad.c4.5.1000$results

# Utilizamos o modelo de inferência no conjunto de testes
pred.c4.5.1000 = predict(luad.c4.5.1000,testData[,1:1000])

# Geramos e analisamos a matriz de confusão
cm.c4.5.1000 = caret::confusionMatrix(pred.c4.5.1000, testData$phenotype)
cm.c4.5.1000
cm.c4.5.1000$overall
cm.c4.5.1000$byClass
```

```{r}
# Resultados do modelo
luad.c4.5.5000$results

# Utilizamos o modelo de inferência no conjunto de testes
pred.c4.5.5000 = predict(luad.c4.5.5000,testData[,1:5000])

# Geramos e analisamos a matriz de confusão
cm.c4.5.5000 = caret::confusionMatrix(pred.c4.5.5000, testData$phenotype)
cm.c4.5.5000
cm.c4.5.5000$overall
cm.c4.5.5000$byClass
```

```{r}
# Resultados do modelo
luad.c4.5.10000$results

# Utilizamos o modelo de inferência no conjunto de testes
pred.c4.5.10000 = predict(luad.c4.5.10000,testData[,1:10000])

# Geramos e analisamos a matriz de confusão
cm.c4.5.10000 = caret::confusionMatrix(pred.c4.5.10000, testData$phenotype)
cm.c4.5.10000
cm.c4.5.10000$overall
cm.c4.5.10000$byClass
```

#### Support Vector Machine

```{r}
# Resultados do modelo
luad.svm.100$results

# Utilizamos o modelo de inferência no conjunto de testes
pred.svm.100 = predict(luad.svm.100,testData[,1:100])

# Geramos e analisamos a matriz de confusão
cm.svm.100 = caret::confusionMatrix(pred.svm.100, testData$phenotype)
cm.svm.100
cm.svm.100$overall
cm.svm.100$byClass
```

```{r}
# Resultados do modelo
luad.svm.500$results

# Utilizamos o modelo de inferência no conjunto de testes
pred.svm.500 = predict(luad.svm.500,testData[,1:500])

# Geramos e analisamos a matriz de confusão
cm.svm.500 = caret::confusionMatrix(pred.svm.500, testData$phenotype)
cm.svm.500
cm.svm.500$overall
cm.svm.500$byClass
```

```{r}
# Resultados do modelo
luad.svm.1000$results

# Utilizamos o modelo de inferência no conjunto de testes
pred.svm.1000 = predict(luad.svm.1000,testData[,1:1000])

# Geramos e analisamos a matriz de confusão
cm.svm.1000 = caret::confusionMatrix(pred.svm.1000, testData$phenotype)
cm.svm.1000
cm.svm.1000$overall
cm.svm.1000$byClass
```

```{r}
# Resultados do modelo
luad.svm.5000$results

# Utilizamos o modelo de inferência no conjunto de testes
pred.svm.5000 = predict(luad.svm.5000,testData[,1:5000])

# Geramos e analisamos a matriz de confusão
cm.svm.5000 = caret::confusionMatrix(pred.svm.5000, testData$phenotype)
cm.svm.5000
cm.svm.5000$overall
cm.svm.5000$byClass
```

```{r}
# Resultados do modelo
luad.svm.10000$results

# Utilizamos o modelo de inferência no conjunto de testes
pred.svm.10000 = predict(luad.svm.10000,testData[,1:10000])

# Geramos e analisamos a matriz de confusão
cm.svm.10000 = caret::confusionMatrix(pred.svm.10000, testData$phenotype)
cm.svm.10000
cm.svm.10000$overall
cm.svm.10000$byClass
```

```{r}
# Resultados do modelo
luad.svm.19529$results

# Utilizamos o modelo de inferência no conjunto de testes
pred.svm.19529 = predict(luad.svm.19529,testData[,1:19529])

# Geramos e analisamos a matriz de confusão
cm.svm.19529 = caret::confusionMatrix(pred.svm.19529, testData$phenotype)
cm.svm.19529
cm.svm.19529$overall
cm.svm.19529$byClass
```

### Discussão

Ao analisar os resultados obtidos concluímos que os modelos random forests, C4.5 decision tree e support vector machine são os modelos com melhores resultados, obtendo sempre uma precisão de 100% na classificação de amostras ao fenótipo correspondente. Contudo, estes resultados são algo suspeitos pois não é plausível existir um modelo que acerte 100% dos casos, mesmo com a aplicação de técnicas de validação cruzada e bootstrapping. Estes resultados podem estar relacionados com o facto de o conjunto de dados que estamos a utilizar não ser grande o suficiente. Seria interessante portanto utilizar um conjunto de dados mais extenso e voltar a testar e treinar os modelos. 

Já para os resultados do modelo MLP, vemos que este apresenta uma precisão de 100% para os "top" 100, 500 e 1000 entrando depois em decrescimo à medida que vamos tendo maior número de genes nos perfis. É de notar, no entanto, que a performance do modelo para 10000 genes é superior à performance para 5000 genes, o que pode representar que podem haver bastantes semelhanças nos top 5000 genes já haver fatores mais discrepantes quando voltamos a ter uma maior variabilidade de genes. Todavia este já é um comportamento mais ajustado à realidade, sobretudo sendo que o maior elemento de confusão está entre os tipos TRU e prox.-prolif que, através da análise dos heatmaps, podemos verificar que são os que apresentam os perfis de expressão mais similares.

**SUGESTÃO PARA VEREM SE CONCORDAM**: Consideraria que o MLP não é o mais adequado, atendendo ao tipo de modelo, mas ainda assim demonstra uma performance satisfatória, tendo obtido uma precisão média na ordem dos 75%.



```{r}
# Exemplo de código usado para guardar os modelos

#saveRDS(luad.rf.100, file = 'luad.rf.100.rds')
```

